【裁判字號】    98,訴,1140
【裁判日期】    990728
【裁判案由】    返還共有物等
【裁判全文】
臺灣臺北地方法院民事判決              98年度訴字第1140號
原      告  寅○○
            己○○
            丑○○
            壬○○
            子○○○
            癸○○
            卯○○
            辰○○
            巳○○
上列九人共同
訴訟代理人  王玉珊律師
被      告
兼下列四人
訴訟代理人  庚○○    住臺北縣三重市○○街82巷15弄17號3
                        樓
            辛○○    住臺北市○○區○○里○鄰○○街30巷1
                        1號2樓之1
            戊○○    住臺北市○○區○○里○○鄰○○○路1
                        段23巷52號
                      居臺北市○○○路○段129-1號7樓
            午○○    住臺北市○○區○○里○○鄰○○○路1
                        段23巷52號
                      居臺北市○○○路○段129-1號7樓
上列四人共同
訴訟代理人  甲○○    住臺北縣中和市○○街202巷10號13樓
                        之1
被      告  戌○○    住臺北市○○○路○段129-1號7樓
            申○○○  住桃園縣龍潭鄉上林村10鄰溝西29之7
                        號
            酉○○○  住台北市○○區○○里○○鄰○○○路14
                        4巷5弄11號
            丙○○    住台北市○○區○○里○○鄰○○路○段
                        265巷29號5樓
            未○○○  住台北市○○區○○里○鄰○○街30巷
                        11號5樓之9
            乙○○    住台北市○○區○○里○鄰○○街30巷
                        12號6樓
上列五人共同
訴訟代理人  馬在勤律師
複代理人    陳佳雯律師
            亥○○    住台北市○○○路○段142之1號2樓
上列當事人間返還共有物等事件，本院於民國99年7月14日言詞
辯論終結，判決如下：
    主  文
被告庚○○、辛○○、戊○○、午○○、戌○○五人應將坐落台
北市○○區○○段十二建號、同段十三建號房屋壹層部分如附圖
臺北市中山地政事務所民國九十九年一月六日土地複丈成果圖所
示名稱G、H、I、J部分面積各為20.43平方公尺、14.22平方公尺
、87.91平方公尺、11.89平方公尺（共計134.45平方公尺）遷讓
返還予原告及其他共有人全體。
被告戌○○應將坐落台北市○○區○○段十二建號、同段十三建
號房屋貳層部分如附圖臺北市中山地政事務所民國九十九年一月
六日土地複丈成果圖所示名稱D、E、F部分面積各為0.88平方公
尺、3.6平方公尺、33.77平方公尺（共計38.25平方公尺）遷讓
返還予原告及其他共有人全體。
被告庚○○應給付原告子○○○、癸○○、卯○○、辰○○、巳
○○五人新台幣壹拾陸萬元、應給付原告寅○○新台幣肆萬元、
應給付原告己○○新台幣肆萬元、應給付原告丑○○新台幣肆萬
元、應給付原告壬○○新台幣肆萬元，並均自民國九十八年六月
十八日起至清償日止，按年息百分之五計算之利息。
被告辛○○應給付原告子○○○、癸○○、卯○○、辰○○、巳
○○五人新台幣壹拾陸萬元、應給付原告寅○○新台幣肆萬元、
應給付原告己○○新台幣肆萬元、應給付原告丑○○新台幣肆萬
元、應給付原告壬○○新台幣肆萬元，並均自民國九十八年六月
三十日起至清償日止，按年息百分之五計算之利息。
被告戊○○應給付原告子○○○、癸○○、卯○○、辰○○、巳
○○五人新台幣捌萬元、應給付原告寅○○新台幣貳萬元、應給
付原告己○○新台幣貳萬元、應給付原告丑○○新台幣貳萬元、
應給付原告壬○○新台幣貳萬元，並均自民國九十八年六月三十
日起至清償日止，按年息百分之五計算之利息。
被告午○○應給付原告子○○○、癸○○、卯○○、辰○○、巳
○○五人新台幣捌萬元、應給付原告寅○○新台幣貳萬元、應給
付原告己○○新台幣貳萬元、應給付原告丑○○新台幣貳萬元、
應給付原告壬○○新台幣貳萬元，並均自民國九十八年六月三十
日起至清償日止，按年息百分之五計算之利息。
原告其餘之訴駁回。
訴訟費用由被告庚○○、辛○○、戊○○、午○○、戌○○連帶
負擔三分之二，其餘由原告負擔。
    事實及理由
壹、程序方面：
一、原告丁○○於訴訟程序進行中死亡，原告子○○○、癸○○
    、卯○○、辰○○及巳○○5人為其繼承人，此有原告子○○○、癸○○、卯○○、辰○○及巳○○所提出之戶籍謄本
    與繼承系統表各乙份為證，是原告子○○○、癸○○、卯○○、辰○○及巳○○5人具狀聲明承受訴訟，經核與民事訴
    訟法第168條、第175條及第176條之規定相符，上述聲明承
    受訴訟應予准許，先予敘明。
二、按訴狀送達後，原告不得將原訴變更或追加他訴，但請求之
    基礎事實同一者、擴張或減縮應受判決事項之聲明者或不甚
    礙被告之防禦及訴訟之終結者，不在此限，民事訴訟第255
    條第1項第2款、第3款、第7款定有明文。經查：
（一）原告起訴時訴之聲明為：（1）被告等應返還臺北市○○○路○段23巷52號房屋（即臺北市○○區○○段3小段12建
      號）於原告等及其他全體共有人。（2）被告等應返還臺
      北市○○○路○段23巷54號房屋（即臺北市○○區○○段
      3小段13建號）於原告等及其他全體共有人。（3）被告等
      應給付原告丁○○新臺幣（下同）2,546,133元及自起訴
      狀送達日起至清償日止，按年息5%計算之利息。（4）被
      告等應給付周林紅梅之全體繼承人即原告寅○○、丑○○
      、己○○、壬○○等4人620,533元及自起訴狀送達日起至
      清償日止，按年息5%計算之利息。（5）被告等應給付原
      告寅○○、丑○○、己○○等3人各620,533元及自起訴狀
      送達日起至清償日止，按年息5%計算之利息。（6）被告
      等應給付原告壬○○64,000元及自起訴狀送達日起至清償
      日止，按年息5%計算之利息。（7）自民國98年1月1日起
      至被告等遷移並返還房屋日止，每月給付原告丁○○46,6
      48元。（8）自98年1月1日起至被告等遷移並返還房屋日
      止，每月給付周林紅梅之繼承人即原告寅○○、丑○○、
      己○○、壬○○等4人11,329元。（9）自98年1月1日起至
      被告等遷移並返還房屋日止，每月給付原告寅○○、丑○○、己○○，每人各11,329元。（10）自98年1月1日起至
      被告等遷移並返還房屋日止，每月給付原告壬○○1,333
      元。
（二）原告嗣於99年3月9日本院言詞辯論期日具狀追加戌○○為
      被告，並據此變更訴之聲明為：（1）被告應返還臺北市
      ○○○路1段23巷52號房屋（即臺北市○○區○○段3小段
      12建號）於原告及全體共有人。（2）被告應返還臺北市
      ○○○路1段23巷54號房屋（即臺北市○○區○○段3小段
      13建號）於原告及全體共有人。（3）被告庚○○、辛○○、申○○○、酉○○○、丙○○、未○○○、乙○○、
      戊○○、午○○應各給付原告等如附表三所示之金額及自
      起訴狀繕本送達翌日起至清償日止，按年息5%計算之利息
      。
（三）原告復於99年4月7日具狀變更訴之聲明為：（1）被告庚○○、辛○○、戊○○、午○○、戌○○應返還臺北市○○○路○段23巷52號房屋（即臺北市○○區○○段3小段12
      建號）於原告及全體共有人。（2）被告庚○○、辛○○
      、戊○○、午○○、戌○○應返還臺北市○○○路○段23
      巷54號房屋（即臺北市○○區○○段3小段13建號）於原
      告及全體共有人。（3）被告庚○○、辛○○、申○○○
      、酉○○○、丙○○、未○○○、乙○○、戊○○、午○○應各給付原告等如附表三所示之金額及自起訴狀繕本送
      達翌日起至清償日止，按年息5%計算之利息。
（四）查原告所為上述訴之變更，屬擴張或減縮應受判決事項之
      聲明，且原告所為被告之追加，則係基於同一基礎事實之
      請求，且被告均得就原告所主張之同一請求基礎事實，本
      於已提出之證據為防禦，不甚礙被告之防禦及本件訴訟之
      終結，依上述民事訴訟法之規定，原告所為訴之變更及追
      加，自均應予准許。
貳、實體方面：
一、原告起訴主張：
（一）按民國45年以前，原告子○○○、癸○○、卯○○、辰○○、巳○○等5人之被繼承人丁○○，及原告寅○○、己○○、丑○○、壬○○等4人之被繼承人周石頭與被告庚○○、辛○○、申○○○、酉○○○、丙○○、未○○○
      、乙○○、戊○○、午○○等9人之被繼承人周福3人，就
      臺北市○○段○○段186地號土地（下稱系爭土地）及坐落
      其上門牌號碼分別為臺北市中山區○○○路○段23巷52號
      （臺北市○○段○○段12建號；下稱系爭52號房屋），及
      同路段23巷54號（臺北市○○段○○段13建號；下稱系爭
      54 號房屋）之房屋，為各3分之1共有。
（二）嗣周石頭死亡，而由訴外人周林紅梅及原告寅○○、己○○、丑○○、壬○○等共同繼承，嗣後訴外人周林紅梅死
      亡，由原告寅○○、己○○、丑○○、壬○○等4人共同
      繼承；丁○○亦於98年5月12日死亡，而由原告子○○○
      、癸○○、卯○○、辰○○、巳○○等5人依法繼承。另
      周福則於45年間將系爭土地3分之1出售予訴外人林衡肅，
      則原告寅○○等4人（即周石頭之繼承人）及子○○○等5
      人(即丁○○之繼承人)既各擁有系爭土地所有權之應有部
      分3分之1，同時就系爭二房屋之所有權應有部分亦為3分
      之1，而被告庚○○、辛○○、申○○○、酉○○○、丙○○、未○○○、乙○○、戊○○、午○○等9人就系爭
      二房屋之所有權應有部分為3分之1，卻無任何土地應有部
      分存在，其明顯使用原告等之系爭土地而獲得使用土地之
      不當得利，原告自得單獨針對土地部分向無土地持分之房
      屋所有權人即被告庚○○等9人，請求依系爭房屋占用系
      爭土地面積（合計為地政事務所測量之I、K兩區之面積）
      ，共計92.07平方公尺，計算如附表一之相當於租金之不
      當得利。
（三）另兩造所共有之系爭房屋於91年以前曾遭第三人無權占用
      ，經共有人即被告庚○○、周桂芳(已死亡)為全體共有人
      之利益，起訴排除第三人之占有，請求返還給共有人全部
      ，並業經本院90年度訴字第4578號、91年度北簡字第1910
      8號判決勝訴在卷，被告庚○○並以全體共有人利益收回
      系爭共有物。詎系爭二房屋收回後，卻遭被告庚○○、辛○○、戊○○、午○○4人占有系爭二房屋全部，並以其
      等名義出租系爭房屋供他人使用，收取租金則分成3份，
      分別由被告庚○○、辛○○、被告戊○○和午○○，各3
      分之1取得，將原告等共有人之權益拋諸腦後。被告戊○○、午○○並且設戶籍於系爭52號房屋。原告等雖於95年
      7月27日曾以存證信函，要求被告庚○○、辛○○、申○○○、酉○○○、丙○○、未○○○、乙○○、戊○○、
      午○○出面分割共有物，以利各自使用，惟其均置之不理
      。又被告戌○○於98年12月12日現場測量時，承認其占用
      系爭房屋建物之二樓部分，且至今仍由其占用置物。
（四）按民法第818條規定「各共有人，按其應有部分，對於共
      有物之全部，有使用收益之權」，是各共有人僅得本其所
      有權之作用，按其應有部分行使其使用收益之權，而不得
      害及其他共有人之利益。復按最高法院62年台上字第1803
      號判例：「各共有人按其應有部分，對於共有物之全部雖
      有使用收益之權。惟共有人對共有物之特定部分使用收益
      ，仍須徵得他共有人全體之同意，非謂共有人得對共有物
      之全部或任何一部有自由使用收益之權利。如共有人不顧
      他共有人之利益，而就共有物之全部或一部任意使用收益
      ，即屬侵害他共有人之權利」、最高法院55年台上字第19
      49號判例：「民法第818條所定各共有人按其應有部分，
      對於共有物之全部有使用收益之權。係指各共有人得就共
      有物全部，於無害他共有人之權利限度內，可按其應有部
      分行使用益權而言。故共有人如逾越其應有部分之範圍使
      用收益時，即係超越其權利範圍而為使用收益，其所受超
      過利益，要難謂非不當得利」，及院字1950號解釋：「…
      若共有人中之一人，超越其應有部分行使所有權時，他共
      有人得對之行使物權或債權的請求權，並得單獨對之提起
      此項請求權為標的之訴，自不待言」。足見原告就被告等
      占用共有物全部而超越其權利範圍部分，受侵害之原告得
      依侵權行為請求被告等損害賠償及回復原狀，並當依民法
      767條規定排除其妨害，以資保護，亦得依不當得利請求
      被告等返還予原告。爰一併對被告庚○○、辛○○、戊○○、午○○及戌○○請求返還系爭二房屋予原告及全體共
      有人。並依照被告所自承租金收益情況，請求被告庚○○
      、辛○○、申○○○、酉○○○、丙○○、未○○○、乙○○、戊○○、午○○等人返還不當得利如附表二所示。
      綜上，將房屋與土地受益情況相加總後，每一被告給付每
      一原告之金額如附表三所示。
（五）就被告所抗辯系爭土地及房屋，均係被告之被繼承人周福
      信託登記在原告之被繼承人周石頭及丁○○名下乙事，原
      告否認之，原告子○○○等人之被繼承人丁○○、及原告
      寅○○等人之被繼承人周石頭從未有任何出售系爭不動產
      予被告等之被繼承人周福之口頭約定，更無任何口頭約定
      或借名登記房屋及土地之法律關係存在，被告等未提任何
      證據，反而子虛烏有的捏造事實，更證明其確實長期排除
      原告等之權利而占用系爭不動產。
（六）又45年以前丁○○、周石頭與周福3人就系爭房屋及土地
      各3分之1共有，如上所述，則該權利之使用狀態為各自共
      有房屋之應有部分使用全部土地之3分之1，但因大家皆係
      3分之1，故而各自抵銷使用他人部分，是並無任何占用他
      人應有部分可言，此種使用狀況並沒有無償使用約定之餘
      地，亦無費用約定之需要，被告以此主張有無償使用約定
      並非事實。惟自45年間被告等之被繼承人將其所有土地3
      分之1出售給訴外人林衡肅後，被告等人即無土地持分部
      分與他人互為抵銷，則自斯時開始，系爭房屋使用系爭土
      地，亦必及於系爭土地的每一個點，則依被告之主張，其
      房屋使用到訴外人林衡肅部分，即有民法第425條之1規定
      之適用，但其使用到原告應有部分，則無此條之適用，是
      其使用到原告等應有部分時，自為無權占用，其使用土地
      自為不當得利。
（七）聲明：（1）被告庚○○、辛○○、戊○○、午○○、戌
      ○○應返還臺北市○○○路○段23巷52號房屋（即臺北市
      中山區○○段○○段12建號）於原告及全體共有人。（2）
      被告庚○○、辛○○、戊○○、午○○、戌○○應返還臺
      北市○○○路○段23巷54號房屋（即臺北市○○區○○段3
      小段13建號）於原告及全體共有人。（3）被告庚○○、
      辛○○、申○○○、酉○○○、丙○○、未○○○、乙○○、戊○○、午○○應各給付原告等如附表三所示之金額
      及自起訴狀繕本送達翌日起至清償日止，按年息5%計算之
      利息。
二、被告庚○○、辛○○、戊○○、午○○、戌○○共同抗辯：
（一）原告之長輩丁○○、周石頭於34年已將系爭不動產繼承部
      分全部售予被告9人之長輩周福，而周福因個人因素與周
      石頭、丁○○達成口頭契約協議暫不過戶上開借2人名義
      登記之土地及房屋部分，但永久地上權及使用權由周福及
      周福繼承人全權使用，周石頭及丁○○也經口頭契約同意
      日後配合周福繼承人辦理繼承過戶上開全部借名登記房屋
      及土地，孰料原告等竟提出不實之告訴。
（二）系爭房屋及土地原係周姓祖先周智於日據時代所置產，經
      由周姓祖先代代交付，因祖先資產光復後掛名登記周姓家
      族子孫，且部分土地與政府交換，及部分建物已拆除，所
      以周姓祖先經協議後口頭契約互相承諾，現況原土地及建
      物或與政府交換後之土地，由周姓子孫各自永久使用及擁
      有分配後之土地及建物全權處分權，而經周姓祖先共同協
      議後承諾，周福家族分配無條件永久使用原臺北市○○街
      52號及54號土地及建物全部範圍，即現今系爭土地及建物
     （現址臺北市○○○路○段23巷52號及54號）。又從34年起
      迄今約65年來，系爭不動產均由被告及被告長輩使用中，
      且65年來系爭不動產全部範圍一切問題均由被告及被告父
      親全權處理，這一切原告丁○○及子女完全知情，但多年
      來從未任何一次以口頭或文件要求被告返還系爭不動產借
      名登記，實乃因丁○○深知借名登記系爭不動產雖是口頭
      契約，確是不容否認之事實。
（三）再者，被告庚○○、辛○○及訴外人周桂芳以全體共有人
      名義起訴請求返還系爭房屋，經本院90年度訴字第4578號
      及91年度北簡字第19108號判決勝訴確定，最主要原因是
      被告父親借丁○○之名登記不動產，而法律上非要全體登
      記人同意方可依法律程序請求返還，被告才用全體登記人
      提出告訴，且告訴期間長達30個月，丁○○及所有子女皆
      知情，均無提出任何一點產權上的問題，及表達過任何一
      句話及一切所有訴訟支出均由被告支付。另被告收回系爭
      房屋後，即以被告等人名義出租，至今約36個月，原告均
      知情，為何原告從未要求租金均分，足可證明原告對上開
      借名登記不動產一事均知情。
（四）聲明：原告之訴駁回。
三、被告乙○○、丙○○、申○○○、未○○○及酉○○○共同
    抗辯：
（一）查系爭54號房屋業已滅失，被告5人就該房屋亦未有占有
      、使用、收益之行為，故原告請求被告5人返還該房屋予
      全體共有人、請求被告5人返還占用之利益等，均屬無據
      。另就系爭52號房屋(被告5人之應有部分各為24分之1)雖
      坐落原告與訴外人林衡肅共有之系爭土地上，然系爭房屋
      與系爭土地之原始所有權人均為丁○○、周石頭、周福3
      人(土地及建物之應有部分各為3分之1)，亦即房屋與所座
      落之土地之所有權人完全相同，此為原告所不爭，顯見當
      初丁○○、周石頭、周福3人就系爭房屋可永久無償使用
      系爭土地並無爭執，此即數十年來原告與被告間或原告相
      互間就土地使用並未有任何爭執或請求之故，是知系爭房
      屋坐落於系爭土地上並非無權占有甚明。是以丁○○之繼
      承人即原告子○○○、癸○○、卯○○、辰○○、巳○○
      5人及周石頭之繼承人即原告寅○○、己○○、丑○○、
      壬○○4人，自應繼受當初丁○○、周石頭、周福3人約定
      之拘束，同意系爭房屋可永久無償使用系爭土地，今原告
      等人違反約定，竟主張系爭房屋係無權使用系爭土地，進
      而請求被告5人(即周福之繼承人)返還相當租金之不當得
      利，顯無理由。
（二）次查，民法第425條之1規定:「土地及其土地上之房屋同
      屬1人所有，而僅將土地或僅將房屋所有權讓與他人，或
      將土地及房屋同時或先後讓與相異之人時，土地受讓人或
      房屋受讓人與讓與人間或房屋受讓人與土地受讓人間，推
      定在房屋得使用期限內，有租賃關係。其期限不受第449
      條第1項規定之限制。前項情形，其租金數額當事人不能
      協議時，得請求法院定之」，本件與上開規定之前提事實
      相類之處乃:系爭房屋與系爭土地原本同屬丁○○、周石
      頭、周福3人所有，嗣後周福(即被告5人之被繼承人)僅將
      其對系爭土地之三分之一持分讓與訴外人林衡肅，而系爭
      房屋之所有權則未一併讓與林衡肅，而其法律效果乃:系
      爭土地之受讓人林衡肅與讓與人周福間，推定在房屋得使
      用期限內，有租賃關係，惟本件林衡肅並非原告，本件之
      原告9人均非系爭土地之受讓人，顯見本件並無民法第425
      條之1規定之適用餘地。
（三）並聲明：（1）原告之訴駁回。（2）訴訟費用由原告負擔
      。（3）如受不利判決，願供擔保，請准宣告免為假執行
      。
四、兩造不爭執之事實：
 （1）系爭土地之所有權人為原告子○○○、癸○○、卯○○、
      辰○○、巳○○等人之被繼承人丁○○（權利範圍3分之1
      ）、訴外人林衡肅（權利範圍3分之1）、原告寅○○（權
      利範圍12分之1）、原告己○○（權利範圍12分之1）、原
      告丑○○（權利範圍12分之1）及原告寅○○、己○○、
      丑○○、壬○○等人之被繼承人周林紅梅（權利範圍12分
      之1）。
 （2）坐落系爭土地上之系爭52號及54號房屋（臺北市○○區○○段3小段12及13建號）之所有權人為原告子○○○、癸○○、卯○○、辰○○、巳○○等人之被繼承人丁○○（
      權利範圍3分之1）、被告庚○○（權利範圍240分之10）
      、被告辛○○（權利範圍240分之10）、被告申○○○（
      權利範圍240分之10）、被告酉○○○（權利範圍240分之
      10）、被告丙○○（權利範圍240分之10）、被告未○○○（權利範圍240分之10）、被告乙○○（權利範圍240分
      之10）及原告寅○○、己○○、丑○○、壬○○等人之被
      繼承人周林紅梅（權利範圍15分之1）、原告寅○○（權
      利範圍15分之1）、原告己○○（權利範圍15分之1）、原
      告丑○○（權利範圍15分之1）、原告壬○○（權利範圍
      15分之1）、被告戊○○（權利範圍48分之1）、被告午○○（權利範圍48分之1）。
 （3）系爭房屋遭第三人無權占用，被告庚○○及已故之訴外人
      周桂芳為全體共有人之利益起訴請求返還，經本院90年度
      訴字第4578號及91年度北簡字第19108號判決勝訴確定。
五、得心證之理由：
（一）上述不爭執事實，有系爭土地及建物登記謄本在卷可證，
      且經調閱本院90年度訴字第4578號及91年度北簡字第1910
      8號卷核閱屬實，自可信為真實。
（二）又系爭土地現有坐落臺北市中山區○○○路○段23巷52號
      （臺北市○○段○○段12建號）建物1棟，包含1樓及2樓，
      1樓部分分別有兩間店面（田佳涼麵、嘉義雞肉飯），建
      物騎樓部分另有一攤位販賣蚵仔麵線，係被告戌○○所經
      營，其餘空置無使用狀況，2樓部分為被告戊○○、午○○之母親即被告戌○○在使用；另臺北市中山區○○○路
      ○段23巷54號（臺北市○○段○○段13建號）建物是否已經
      拆除，地政人員亦無從確定，被告庚○○、辛○○陳述13
      建號房屋建物主體已經拆除，僅剩騎樓部分與12建號相連
      ，同時供承租人使用；上述建物2樓有部分為被告戌○○
      使用放置物品，其餘空置之事實，業據本院現場勘驗屬實
      ，有勘驗測量筆錄在卷可據，且為兩造所不爭執在卷，復
      經本院囑託臺北市中山地政事務所現場測量，並製有99年
      1月6日土地複丈成果圖在卷可稽，自亦可信為真實；而依
      據上述地政機關所製作之土地複丈成果圖所示，系爭建物
      經測量名稱D、E、F部分面積各為0.88平方公尺、3.6平方
      公尺、33.77平方公尺（共計38.25平方公尺）為被告戌○○占有使用，系爭建物名稱G、H、I、J部分面積各為20.4
      3平方公尺、14.22平方公尺、87.91平方公尺、11.89平方
      公尺（共計134.45平方公尺）則為被告庚○○、辛○○、
      戊○○、午○○、戌○○所占有使用（或出租他人經營商
      業或由戌○○經營麵線生意）；至於其餘名稱A、B、C 、
      K部分面積各為12.77平方公尺、56. 88平方公尺、1.49平
      方公尺、4.16平方公尺，則屬空置而無人使用部分。
（三）被告庚○○、辛○○、戊○○、午○○雖抗辯系爭土地及
      建物，業經原告之長輩丁○○、周石頭於34年全部售予被
      告之長輩周福，而周福因個人因素與周石頭、丁○○達成
      口頭契約協議暫不過戶上開借2人名義登記之土地及房屋
      部分，但永久地上權及使用權由周福及周福繼承人全權使
      用，周石頭及丁○○也經口頭契約同意日後配合周福繼承
      人辦理繼承過戶上開全部借名登記房屋及土地云云。然被
      告之上述抗辯，為原告所否認，且被告就其抗辯之事實，
      並未提出任何證據證明，僅陳述系爭土地及建物，均係被
      告在占有使用，原告完全知情，且多年來從未任何要求被
      告返還系爭不動產，且被告之前對占有人提起訴訟，原告
      亦知悉，原告亦無提出任何一點產權上的問題及表達過任
      何一句話，一切所有訴訟支出均由被告支付，被告取回系
      爭房屋後，即以被告等人名義出租，至今約36個月，原告
      均知情，原告從未要求租金均分，足可證明原告對上開借
      名登記不動產一事均知情云云。惟被告所為上述陳述，僅
      係有關系爭土地及房屋過去之占有使用事實，然就借名登
      記事實，仍未提出任何證據證明；況且本院審酌，系爭土
      地及建物，如係被告之被繼承人周福借名登記在原告之被
      繼承人周石頭及丁○○名下，衡情如此重要之事，何以均
      無隻字片語之記載，要與常情不符，況且，系爭建物之前
      一直係由訴外人李郭翠蘭、李穎誠、蔡鳳雪、林游阿玉、
      陳寶足游孫海、游俊龍等人所占有使用，迄至90年及91年
      間，方由被告庚○○及訴外人周桂芳為全體共有人之利益
      起訴請求上述占有人返還，並經本院90年度訴字第4578號
      及91年度北簡字第19108號判決勝訴確定，其占有使用狀
      況亦與被告所抗辯因借名登記，故一直由被告占有使用之
      事實不符，是被告抗辯就系爭土地及建物存在借名登記契
      約之主張，自與事實不符，而未可採。
（四）系爭建物1樓部分分別有兩間店面（田佳涼麵、嘉義雞肉
      飯）之事實，已如前述，又上述店面之經營者，乃係向被
      告庚○○承租使用，被告庚○○所收取之租金，分成3份
      ，分別由被告庚○○（3分之1）、被告辛○○（3分之1）
      、被告戊○○、午○○（3分之1）收益之事實，亦為被告
      庚○○、辛○○、戊○○、午○○所不否認；另依據被告
      庚○○所提出上述租賃關係之租賃契約2份所示，系爭建
      物出租予訴外人呂金鑾每月租金為15,000元，出租予訴外
      人蘇進雄每月租金為25,000元，該租約亦為原告所不否認
      真正；另外，被告庚○○、辛○○、戊○○、午○○並陳
      述出租系爭建物收取租金，約在3年前為之，租約狀況陸
      陸續續等語（見本院98年12月2日勘驗測量筆錄）；是原
      告主張被告庚○○、辛○○、戊○○、午○○將系爭建物
      出租他人收取租金利益，自可信為真實。
（五）按數人按其應有部分，對於一物有所有權者，為共有人。
      各共有人，除契約另有約定外，按其應有部分，對於共有
      物之全部，有使用收益之權。民法第817條第1項、民法第
      818條有所明文。又各共有人按其應有部分，對於共有物
      之全部雖有使用收益之權，惟未經共有人協定分管之共有
      物，共有人對共有物之特定部分占用收益，仍須徵得他共
      有人全體之同意，未經他共有人同意而就共有物之全部或
      一部任意占用收益，即屬侵害他共有人之權利，他共有人
      得本於所有權請求除去其妨害或請求向全體共有人返還占
      用部分（最高法院81年度台上字第1818號判決參照）。查
      系爭臺北市○○○路○段23巷52號（12建號）、54號（13
      建號）房屋二層如臺北市中山地政事務所99年1月6日土地
      複丈成果圖所示D、E、F部分面積各為0.88平方公尺、3.6
      平方公尺、33.77平方公尺（共計38.2 5平方公尺）為被
      告戌○○占有使用，一層名稱G、H、I、J部分面積各為20
      .43平方公尺、14.22平方公尺、87.91平方公尺、11.89平
      方公尺（共計134.45平方公尺）為被告庚○○、辛○○、
      戊○○、午○○、戌○○所占有使用之事實，已如前述，
      又上述建物，並未經共有人協議分管或同意被告庚○○、
      辛○○、戊○○、午○○、戌○○得就特定部分為占有使
      用，是被告庚○○、辛○○、戊○○、午○○、戌○○就
      系爭建物所為之上述占有，即屬侵害其他共有人之權利，
      是共有人即原告，即得本於所有權，請求被告庚○○、辛○○、戊○○、午○○、戌○○就其等占有部分向全體共
      有人返還。是原告請求被告戌○○應將如臺北市中山地政
      事務所99年1月6日土地複丈成果圖所示名稱D、E、F部分
      面積各為0.88平方公尺、3.6平方公尺、33.77平方公尺（
      共計38.25平方公尺）部分遷讓返還予原告及其他共有人
      全體，被告庚○○、辛○○、戊○○、午○○、戌○○等
      人應將如臺北市中山地政事務所99年1月6日土地複丈成果
      圖所示名稱G、H、I、J部分面積各為20.43平方公尺、14.
      22平方公尺、87.91平方公尺、11.89平方公尺（共計134.
      45平方公尺）遷讓返還予原告及其他共有人全體，自均屬
      有據，應予准許。至於臺北市中山地政事務所99年1月6日
      土地複丈成果圖所示名稱A、B、C、K部分面積各為12.77
      平方公尺、56.88平方公尺、1.49平方公尺、4.16平方公
      尺，係屬空置而無人使用部分，業據本院勘驗屬實，且為
      兩造所未爭執，此部分被告庚○○、辛○○、戊○○、午
      ○○、戌○○既未占有，則原告請求被告庚○○、辛○○
      、戊○○、午○○、戌○○應遷讓返還予原告及其他共有
      人，則依法無據，應予駁回。
（六）又按民法第818條所定各共有人按其應有部分，對於共有
      物之全部有使用收益之權，係指各共有人得就共有物全部
      ，於無害他共有人之權利限度內，可按其應有部分行使用
      益權而言，故共有人如逾越其應有部分之範圍使用收益時
      ，即係超越其權利範圍而為使用收益，而侵害共有人之共
      有權，其所受超過利益，要難謂非不當得利（最高法院55
      年台上字第1949號、89年度台上字第1968號、96年度台上
      字第1479號判決參照）。查被告庚○○、辛○○、戊○○
      、午○○未經系爭建物共有人之同意，將系爭建物特定部
      分出租並收取租金，已如上述，被告庚○○、辛○○、戊○○、午○○4人自屬侵害共有人之權利，超越其權利範
      圍而為使用收益，就其所受利益超過其所有權應有之部分
      ，對原告自構成不當得利，是原告依據不當得利之法律關
      係，請求被告庚○○、辛○○、戊○○、午○○應返還原
      告其所受領租金之不當得利部分，自依法有據。
（七）至於原告得請求被告庚○○、辛○○、戊○○、午○○出
      租系爭建物之不當得利金額，依據被告庚○○所提出系爭
      建物出租他人之租約所示，系爭建物出租予訴外人呂金鑾
      每月租金為15,000元，出租予訴外人蘇進雄每月租金為25
      ,000元，該租約亦為原告所不否認真正，是系爭建物出租
      他人，每月之租金收入為40,000元，此部份金額自得作為
      計算不當得利之基礎；至於原告主張被告出租系爭建物之
      期間為6年，然被告則自認出租系爭建物期間約為3年，本
      院審酌被告已經自認租賃期間為3年，而原告主張出租期
      間6年，並未能舉證證明，是本院認為計算基礎，應以3年
      為適當；至於被告庚○○、辛○○、戊○○、午○○雖抗
      辯收取之租金，是用在系爭房屋之維修及之前訴請遷讓房
      屋之費用之情，被告並未提出證據證明，是此部分無從為
      有利於被告之認定。是依據上述租賃期間3年及每月租金
      40,000元，被告庚○○、辛○○、戊○○、午○○所得租
      金之總數為1,440,000元（40,000×12×3）；又上述租金
      係分成3份，分別由被告庚○○（3分之1）、辛○○（3分
      之1）、戊○○、午○○（共3分之1，每人各6分之1）收
      益之情，已如上述，被告庚○○所得之金額為480,000元
      ，辛○○所得金額為480,000元，被告戊○○、午○○所
      得金額各為240,000元，被告庚○○、辛○○、戊○○、
      午○○自應各於所收益之租金範圍內，對原告負返還不當
      得利之責；又系爭建物所有權應有部分，原告子○○○、
      癸○○、卯○○、辰○○、巳○○公同共有3分之1（繼承
      丁○○部分），原告寅○○、己○○、丑○○、壬○○應
      有部分各為12分之1，則原告子○○○、癸○○、卯○○
      、辰○○、巳○○得共同向被告庚○○、辛○○、戊○○
      、午○○各請求所得租金之3分之1，原告寅○○、己○○
      、丑○○、壬○○則得向被告庚○○、辛○○、戊○○、
      午○○各請求所得租金之12分之1，依此計算，則原告子
      ○○○、癸○○、卯○○、辰○○、巳○○5人得共同向
      被告庚○○、辛○○、戊○○、午○○各請求之金額，分
      別為160,000元、160,000元、80,000元、80,000元；原告
      寅○○、己○○、丑○○、壬○○則各得向被告庚○○、
      辛○○、戊○○、午○○各請求金額為40,000元、40,000
      元、20,000元、20,000元。故原告請求被告庚○○、辛○○、戊○○、午○○應各給付160,000元、160,000元、80
      ,000元、80,000元予原告子○○○、癸○○、卯○○、辰
      ○○、巳○○5人，並自起訴狀繕本送達被告庚○○、辛○○、戊○○、午○○之翌日起算之法定遲延利息；被告
      庚○○、辛○○、戊○○、午○○應各給付40,000元、40
      ,000元、20,000元、20,000元予原告寅○○、己○○、丑
      ○○、壬○○，並自起訴狀繕本送達被告庚○○、辛○○
      、戊○○、午○○翌日起算之法定遲延利息均有理由，應
      予准許；至於原告之請求逾越上述金額部分，則無理由，
      應予駁回。
（八）至於原告另主張被告之被繼承人周福於45年間將系爭土地
      3 分之1出售予訴外人林衡肅，致使被告庚○○、辛○○
      、申○○○、酉○○○、丙○○、未○○○、乙○○、戊○○、午○○等9人就系爭二房屋之所有權應有部分為3分
      之1，卻無任何土地應有部分存在，被告所有系爭房屋應
      有部分明顯使用原告等之系爭土地而獲得使用土地之不當
      得利，原告自得單獨針對土地部分向無土地持分之房屋所
      有權人即被告庚○○等9人，請求依系爭房屋占用系爭土
      地面積所得相當於租金之不當得利云云。然查：
 （1）按共有物分管契約係共有人就共有物管理方法所成立之協
      議，依民法第820條第1項規定，應由共有人全體共同協議
      訂定之，然共有物分管之約定，不以訂立書面為要件，倘
      共有人間實際上劃定使用範圍，對各自占有管領之部分，
      互相容忍，對於他共有人使用、收益，各自占有之土地，
      未予干涉，已歷有年所，即非不得認有默示分管契約之存
      在。系爭房屋與系爭土地之原始所有權人為丁○○、周石
      頭、周福3人，土地及建物之應有部分均各為3分之1，亦
      即房屋與所座落之土地之所有權人完全相同，房屋共有人
      間就其房屋之應有部分使用所坐落共有土地，並未產生爭
      執，彼此相安無事已達一定期間，顯然系爭房屋及土地原
      共有人丁○○、周石頭、周福3人間就系爭共有房屋使用
      系爭共有土地之占有事實、狀況，已經有默示之分管契約
      存在，即房屋之各共有人，均得使用各共有人所有之共有
      土地，彼此間並不生互相請求不當得利或使用對價之關係
      ，且彼此間就共有房屋使用共有土地，並非無權占有，可
      資確認。
 （2）雖其後系爭土地之共有人周福將其土地應有部分讓與訴外
      人林衡肅，然共有人於與其他共有人訂立共有物分管契約
      後，縱將其應有部分讓與第三人，受讓人如明知或可得而
      知有分管契約存在，其分管契約，對於受讓人應認為繼續
      存在拘束力（最高法院86年度台上字第2098號判決參照）
      ，是系爭土地原共有人丁○○、周石頭、周福就系爭土地
      所為之分管契約，於周福所有系爭土地應有部分受讓人林
      衡肅，就訴外人林衡肅即有拘束之效力，分管契約之效力
      對於繼承丁○○、周石頭而取得系爭土地共有權之原告，
      更應有拘束力。另依據民法第425條之1規定，土地及其土
      地上之房屋同屬一人所有，而僅將土地或僅將房屋所有權
      讓與他人，或將土地及房屋同時或先後讓與相異之人時，
      土地受讓人或房屋受讓人與讓與人間或房屋受讓人與土地
      受讓人間，推定在房屋得使用期限內，有租賃關係；又我
      國實務就上述民法第425條之1規定修正前，有關土地及土
      地上之房屋同屬一人所有，而僅將土地或房屋所有權讓與
      他人，或將土地及房屋同時或先後讓與相異之人時，亦認
      為土地受讓人或房屋受讓人與讓與人間，或房屋受讓人與
      土地受讓人間，應推定在房屋得使用期限內有租賃關係存
      在（最高法院88年度台上字第1034號判決參照）；依上述
      之論述可知，系爭土地之原共有人丁○○、周石頭、周福
      間既曾有默示之分管契約存在，雖其後共有人周福將其應
      有部分讓與訴外人林衡肅，然訴外人林衡肅既應受上述分
      管契約之約定，且原告為共有人丁○○、周石頭之繼受人
      ，更應受上述分管契約之約定，且衡量上述土地與房屋因
      讓與關係致分屬不同所有權人所有所擬制之租賃關係，審
      酌相關共有人間分管契約之目的、利害關係，本院認為系
      爭土地之受讓人林衡肅與讓與人周福間，應推定在系爭房
      屋得使用期限內，就系爭房屋對林衡肅所受讓土地間存在
      有租賃關係，據此，得向被告請求租金或其他使用對價者
      ，應為訴外人林衡肅，而非原告，被告所有系爭房屋既係
      延續原來之占有關係，應受分管契約效力之保障，否則如
      謂原告得向被告請求使用對價關係，則訴外人林衡肅亦可
      據此向原告請求原告所有系爭房屋使用系爭土地之對價，
      法律關係將趨複雜，亦與原共有人間成立分管契約之目的
      相違背。
 （3）是原告以被告庚○○、辛○○、申○○○、酉○○○、丙○○、未○○○、乙○○、戊○○、午○○等9人所有系
      爭房屋使用系爭土地構成不當得利，而向被告等9人請求
      相當於租金之損害，並無理由，其此部分之請求，應予駁
      回。
（九）故綜上所述，原告依據物上請求權及共有權之法律關係，
      請求被告戌○○應將如臺北市中山地政事務所99年1月6日
      土地複丈成果圖所示名稱D、E、F部分面積各為0.88平方
      公尺、3.6平方公尺、33.77平方公尺（共計38.25平方公
      尺）部分遷讓返還予原告及其他共有人全體，被告庚○○
      、辛○○、戊○○、午○○、戌○○等人應將如臺北市中
      山地政事務所99年1月6日土地複丈成果圖所示名稱G、H、
      I、J部分面積各為20.43平方公尺、14.22平方公尺、87.9
      1平方公尺、11.89平方公尺（共計134.45平方公尺）遷讓
      返還予原告及其他共有人全體；請求被告庚○○、辛○○
      、戊○○、午○○應各給付160,00 0元、160,000元、80,
      000元、80,000元予原告子○○○、癸○○、卯○○、辰
      ○○、巳○○；被告庚○○、辛○○、戊○○、午○○應
      各給付40,000元、40,000元、20,000元、20,000元予原告
      寅○○、己○○、丑○○、壬○○，並均自起訴狀繕本送
      達被告庚○○、辛○○、戊○○、午○○之翌日起算之法
      定遲延利息，均有理由，應予准許；至於其餘請求，則無
      依據，應予駁回。
六、本件判決基礎已臻明確，兩造其餘攻擊防禦方法及舉證，於
    判決結果無影響，毋庸一一論列，附此敘明。
七、結論：原告之訴一部分有理由，一部分無理由，應依民事訴
    訟法第79條、第390條第2項、第392條第2項、第3項，判決
    如主文。
中    華    民    國    99    年    7    月    28    日
                  民事第五庭   審判長法 官   薛中興
                                     法 官   陳靜茹
                                     法 官   陳杰正
以上正本係照原本作成
如對本判決上訴，須於判決送達後20日內向本院提出上訴狀。如
委任律師提起上訴者，應一併繳納上訴審裁判費。
中    華    民    國    99    年    7     月    28    日
                                     書記官  王怡屏

司法院資訊處製作；財團法人民間司法改革基金會備份。
